【裁判字號】    90,上訴,303
【裁判日期】    891206
【裁判案由】    山坡地保育利用條例
【裁判全文】
臺灣高等法院刑事判決                              九十年度上訴字第三三號
    上  訴  人  丙○○
    即  被  告
    選任辯護人  何兆龍
右上訴人因違反山坡地保育利用條例案件，不服臺灣基隆地方法院八十九年度訴字第
二九一號，中華民國八十九年十二月六日第一審判決（起訴案號：臺灣基隆地方法院
檢察署八十八年度偵字第六三五一號），提起上訴，本院判決如左：
    主  文
原判決撤銷。
丙○○無罪。
    理  由
一、公訴意旨略以：被告丙○○係信逸開發有限公司（以下簡稱信逸公司，該公司已
    於民國八十八年十二月間與平溪育樂股份有限公司合併另行設立平溪信義股份有
    限公司）之負責人，竟意圖為自己不法之利益，於民國八十五年間，竊佔國有台
    北縣平溪鄉○○段柴橋坑小段一０三之四地號土地０．００一三公頃、乙○○所
    有同小段七七之一地號土地０．００三九公頃、丁○○所有同小段一０九地號土
    地０．００三二公頃等山坡地，興建攔沙壩等情，因認被告涉有山坡地保育利用
    條例第三十四條第一項之罪嫌。
二、按犯罪事實應依證據認定之，無證據不得推定其犯罪事實，刑事訴訟法第一百五
    十四條定有明文；又認定犯罪事實所憑之證據，雖不以直接證據為限，間接證據
    亦包括在內，然而無論直接或間接證據，其為訴訟上之證明，須於通常一般之人
    均不致有所懷疑，而得確信其為真實之程度者，始得據為有罪之認定，倘其證明
    尚未達到此一程度，而有合理之懷疑存在時，事實審法院在心證上無從為有罪之
    確信，自應為無罪之判決（參見最高法院七十六年度台上字第四九八六號判例意
    旨）。
三、訊據被告丙○○對於信逸公司所興建之攔砂壩有占用上開國有及私人土地之事實
    ，固直承不諱，惟否認有何違反山坡地保育利用條例犯行，辯稱該攔砂壩係自八
    十六年一月起施工至同年四月間完工，而其原任職於捷和建設股份有限公司擔任
    主任秘書，至八十六年十二月間始接任信逸公司董事長，該攔砂壩之興建與其無
    關，且信逸公司係經台北縣政府核准設置棄土場，至前開地段第一０四之四地號
    國有土地，係從第一０四之三地號分割出來，當初信逸公司向財政部國有財產局
    台灣北區辦事處（下稱國有財產局）申請辦理土地租購時，因承辦人員作業疏忽
    而產生使用範圍之誤差，現已補辦申購手續，並無犯罪故意，第七十七之一號土
    地係公司所有信託登記為乙○○名義，第一０九號土地則係經所有人丁○○同意
    使用等語。
四、經查信逸公司係於八十三年十二月二十七日報奉台北縣政府核准設置平溪棄土場
    ，並於八十五年七月三日獲該縣政府核發雜項執照（包含攔砂壩之設置）後，於
    八十六年一月間開始興建攔砂壩，同年四月間完工之事實，業為被告所不諱言，
    並有卷附之台北縣政府函、台北縣政府工務局雜項執照、及該工地施工廠商工程
    結算之相關資料等影本在卷可稽；次查信逸公司之負責人即董事長原為甲○○，
    嗣因甲○○請辭，被告始於八十六年十二月十二日先經該公司股東臨時會議選任
    為董事，再於同日經該公司董事會選任為董事長，該公司並於同年十二月十八日
    申請變更登記，經經濟部於八十六年十二月三十日核准為變更登記等事實，業經
    本院向經濟部調閱信逸公司之登記卷宗查明無訛，並有該公司登記卷宗影本附卷
    可稽，故被告係在前開攔砂壩興建完工之後始接任信逸公司董事長之事實，亦至
    為明確；按八十七年一月七日修正前之山坡地保育利用條例第三十四條第一項之
    罪，係以在公有或他人山坡地內，擅自墾殖或設置工作物為成立要件，修正後之
    該條各項之罪亦均以違反同條例第十條「在公有或他人山坡地內，不得擅自墾殖
    、占用或從事前條第一款至第九款之開發、經營或使用。」為其要件，均屬刑法
    第三百二十條第二項竊佔罪之特別規定，其性質為即成犯，信逸公司既於八十六
    年一月間施工興建攔砂壩，至同年四月間完工，該攔砂壩縱有佔用公有或私有山
    坡地之違法情事，該部分之犯罪至遲於八十六年四月間業已完成，被告既係在攔
    砂壩完工後始接任信逸公司董事長，該攔砂壩之興建自與其無關，此外又查無其
    他任何證據足以證明被告在擔任該公司董事長之前亦有參與興建攔砂壩之謀議或
    處理事宜，顯然不能證明被告有違法山坡地保育利用條例之犯行。
五、本案不能證明被告犯罪，且被告於原審已辯稱其係八十六年十二月間擔任信逸公
    司董事長，並提出該公司之變更登記申請書、經濟部函、公司執照、變更登記事
    項卡等影本為證（原審卷第八十九至九十二頁），乃原判決對此有利於被告之事
    證完全未為必要之查證，僅憑偵查卷所附之信逸公司變更登記事項卡影本，即否
    定被告所提上開證據之真實性，並予以論科，顯有違失；被告提起上訴，執以指
    摘原判決不當，為有理由，應由本院將原判決撤銷，另為被告無罪之諭知。
六、至於信逸公司興建攔砂壩時之負責人何志明或其他實際負責執行之員工等人，有
    無違反山坡保育利用條例等罪嫌，因未經起訴，不在本院所得審判之範圍，併此
    敘明。
據上論斷，應依刑事訴訟法第三百六十九條第一項前段、第三百六十四條、第三百零
三條第一項，判決如主文。
本案經檢察官吳國南到庭執行職務。
中      華      民      國    九十      年      三      月    二十七    日
                              臺灣高等法院刑事第二十三庭
                                  審判長法  官 劉 靜 嫻
                                        法  官 吳    燦
                                        法  官 宋    祺
右正本證明與原本無異。
如不服本判決應於收受送達後十日內向本院提出上訴書狀，其未敘述上訴之理由者並
得於提起上訴後十日內向本院補提理由書（均須按他造當事人之人數附繕本）。
                                        書記官 蔡 慧 娟
中    華    民    國     九十     年      三        月       二十八     日


司法院資訊處製作；財團法人民間司法改革基金會備份。
